最　高　行　政　法　院　裁　定
　　　　　　　　　　　　　　　　　　 94年度裁字第02578號
上　訴　人　甲○○
被 上訴 人　臺南縣新化地政事務所
代　表　人　乙○○
上列當事人間因地上權登記事件，上訴人對於中華民國93年5月
18日高雄高等行政法院92年度訴字第1268號判決，提起上訴，本
院裁定如下：
　　主  文
上訴駁回。
上訴審訴訟費用由上訴人負擔。
    理  由
一、按對於高等行政法院判決之上訴，非以其違背法令為理由，
    不得為之，行政訴訟法第242條定有明文。又提起上訴，應
    以上訴狀表明上訴理由並應添具關於上訴理由之必要證據，
    復為同法第244條第1項第4款及第2項所明定。是當事人提起
    上訴，如以原審判決有不適用法規或適用不當為理由時，其
    上訴狀應有具體之指摘，並揭示該法規之條項或其內容；如
    以原審判決有同法第243條規定所列各款情形之當然違背法
    令為理由時，其上訴狀應揭示合於該款之事實，及表明依訴
    訟資料合於該違背法令之具體事實。如上訴狀未依此項方法
    表明，或其所表明者，顯與上開法條規定之情形不相合時，
    即難認為已對原審判決之違背法令有具體之指摘，其上訴自
    難認為合法。
二、本件上訴人主張：（一）原判決無非以系爭特定農業區，水
    利用地係屬農業發展條例第3條第11款所稱之耕地，性質上
    不適於設定地上權，再依據內政部訂頒行為時時效取得地上
    權登記審查要點第3點第2款「占有人占有耕地者不得申請時
    效取得地上權登記」之規定為據，惟坐落臺南縣安定鄉○○
    段356之3地號土地經編定之使用分區為特定農業區，使用地
    類別為水利用地，此非農業發展條例第3條第11款之耕地，
    蓋因上開規定之耕地僅為特定農業區、一般農業區、山坡地
    保育區及森林區之「農牧用地」，系爭土地係特定農業區之
    「水利用地」。是以系爭土地顯非耕地，原判決誤以非耕地
    為耕地，實有判決理由矛盾及誤用法條之違背法令。（二）
    依農業發展條例第3條第11款規定，非都市土地依水利計畫
    ，依法供灌溉、排水用之水利用地始為農業用地。系爭土地
    並非依法供灌溉排水之用，自非屬農業用地。系爭土地既非
    耕地，亦非農業用地，在其上有地上權即無違法。另土地法
    第82條規定僅係原則性之規定，現今都市土地概依都市計畫
    法規範分區使用，惟對於非都市土地，即依非都市土地使用
    管制規則規範之。（三）系爭土地並非排水溝或堤防用地，
    亦已編號登記，自非土地法第41條規定範疇，亦無最高法院
    65年台上字第2558號判例意旨之適用，原判決未詳為審查，
    遽以土地法第82條及民法第832條規定相繩，顯有理由不備
    之違法。（四）依非都市土地使用管制規則第6條第1項、第
    3項、附表1第12項及第8條之規定，水利用地得依現況為原
    來之使用，與得否為時效取得之標的，係不同層次之問題。
    前者，容許繼續為原來之使用；後者則只要符合時效取得之
    要件，即得因時效而取得，否則民法第769條、第770條、第
    772條豈不形同具文。至於得否在容許之現狀另行創設法律
    上權利，概視其事實之適法性及是否符合時效取得之構成要
    件而定，原判決謂不得創設一新之法律權利，並未敘明理由
    ，顯有理由不備之違背法令。再者，非供灌溉、排水用之水
    利用地，何以不適於建築房屋，或設置其他之工作物，或種
    植竹木，原判決僅以土地法第82條為據，殊不知非都市土地
    使用管制規則雖為行政命令，惟係依法律授權所訂定，其第
    6條第1項、第3項、附表1第12項及第8條已明白指出得依現
    況使用，與土地法第82條並不相牴觸。原判決所執，顯與上
    開管制規則相牴觸，而有理由矛盾之違背法令等語，為此求
    為廢棄原判決，撤銷原處分及訴願決定，並命被上訴人就如
    原判決附圖斜線部分所示土地為地上權時效取得登記。
三、原審斟酌全辯論意旨及調查證據之結果，以：（一）按「直
    轄市或縣（市）地政機關得就管轄區內之土地，依國家經濟
    政策、地方需要情形及土地所能供使用之性質，分別商同有
    關機關，編為各種使用地。」「凡編為某種使用地之土地，
    不得供其他用途之使用。」土地法第81條、第82條前段分別
    定有明文。次按「占有人有左列情形之一者，不得申請時效
    取得地上權登記：‧‧‧。（四）使用違反土地使用管制法
    令者。」亦為行為時時效取得地上權登記審查要點第3點第4
    款所明定，上述時效取得地上權登記審查要點第3點第4款之
    規定，核與前揭土地法第81條、第82條前段規定在於就國家
    土地使用為統一之編定及管理之立法目的相符，自得適用。
    復按「民法第832條規定，稱地上權者，謂以在他人土地上
    有建築物，或其他工作物，或竹木為目的而使用其土地之權
    。故設定地上權之土地，以適於建築房屋或設置其他工作物
    或種植竹林者為限。其因時效取得地上權而請求登記者亦同
    。土地法第82條前段規定，凡編為某種使用地之土地，不得
    供其他用途之使用。占有土地屬農業發展條例第3條第11款
    所稱之耕地者，性質上既不適於設定地上權，內政部於中華
    民國77年8月17日以台內地字第621464號函訂頒時效取得地
    上權登記審查要點第3點第2款規定占有人占有上開耕地者，
    不得申請時效取得地上權登記，與憲法保障人民財產權之意
    旨，尚無牴觸。」業經司法院釋字第408號解釋明確。（二
    ）上訴人欲依時效取得系爭土地之地上權，於92年1月30日
    向被上訴人提出土地複丈申請，經被上訴人審查後，認系爭
    土地係編定為特定農業區水利用地，應依編定用途使用，核
    與時效取得地上權之規定不符，乃否准其申請，有上訴人92
    年1月30日土地複丈申請書及被上訴人92年3月31日所測字第
    0920002346號函附於原處分卷可稽，揆諸上開規定及說明，
    並無不合。（三）上訴人雖主張：依非都市土地使用管制規
    則第6條第1項、第3項及第8條規定，系爭土地現況並非做水
    利使用，且系爭土地上存有建築管理前之建築物或工作物及
    竹木用之竹木，本件為從來之使用即合法之使用。民法第
    832條係規範地上權之定義，而非時效取得之構成要件，須
    使用不違反土地使用管制法令者，即被上訴人應以民法、時
    效取得地上權登記審查要點、非都市土地使用管制規則等相
    關法令逐項檢驗，被上訴人若不准上訴人之申請，理應具體
    指摘上訴人係如何違反法令規定，然被上訴人徒以經縣政府
    函釋其地上權取得登記與規定不符，而拒絕上訴人之申請，
    顯有不備理由之違法云云，惟系爭土地其使用分區係編定為
    特定農業區，使用地類別為水利用地，所有權人為臺灣糖業
    股份有限公司乙節，此為上訴人所不爭執，並有土地登記謄
    本1份附卷可憑，應堪信實。揆諸土地法第82條之規定，系
    爭土地僅得依編定用途水利用地使用，不得供其他用途之使
    用。次按，民法第832條規定，稱地上權者，謂以在他人土
    地上有建築物，或其他工作物，或竹木為目的而使用其土地
    之權，故設定地上權之土地，應以適於建築房屋或設置其他
    工作物或種植竹林者為限，而系爭土地既編定為水利用地，
    並不適於建築房屋或設置其他工作物或種植竹林，上訴人自
    不得就系爭土地申請時效取得地上權登記。再按，依非都市
    土地使用管制規則第6條第1項、第3項、附表1第12項及第8
    條之規定，水利用地得按現況為原來之使用，應係指土地使
    用人於土地編定特定用途前，原為其他用途之使用，於土地
    編定特定用途後，法律為對既存狀態之尊重，容許土地使用
    人繼續為原來之使用，是系爭土地現況縱如上訴人所述並非
    作水利使用，依上開條項之規定，亦僅容許上訴人繼續為原
    來之使用，自非允許上訴人依該被容許之現狀另得創設一個
    與所編定特定用途完全不同用途之法律上新權利，從而，被
    上訴人依上揭時效取得地上權登記審查要點第3點第4款之規
    定，駁回上訴人就系爭土地時效取得地上權登記之申請，於
    法有據等詞，為判斷基礎，因而駁回上訴人在原審之訴。
四、本院查：（一）上訴人謂系爭土地非屬耕地，且非依法供灌
    溉排水之用，即非屬農業用地，原判決誤認定為耕地、農業
    用地，有判決理由矛盾及誤用法條之違背法令云云。惟原判
    決已明白認定系爭土地為特定農業區水利用地，而未認定其
    為耕地，上訴人此部分主張，核與卷內資料不符。（二）上
    訴人稱系爭土地非土地法第41條所定之土地，原判決遽以土
    地法第82條及民法第832條規定相繩，為理由不備云云；惟
    原判決並未就系爭土地是否為土地法第41條所定之土地為論
    斷，上訴人此部分主張，亦與卷內資料不符。（三）上訴人
    主張原判決認縱就系爭土地繼續原來之使用，亦不得創設一
    新之法律權利，就此有理由不備之違法云云，惟原判決係謂
    於先認定上訴人使用系爭土地，並未合於系爭土地使用分區
    編定前原來之使用，前開論述，僅為反駁上訴人前述反於真
    實之主張而為之論述，與判決理由是否不備無涉。（四）上
    訴人陳稱系爭土地非供灌溉、排水用，非不得為合於地上權
    之使用，原判決之認定顯與上開管制規則相牴觸，而有理由
    矛盾之違背法令云云，惟原審係以上訴人有違反使用分區管
    制法令行為，作為判決之理由，而非依據系爭土地之性質，
    作為駁回上訴人之訴之理由，上訴人此部分主張，仍有未合
    於卷內訴訟資料。綜上所述，本件上訴人並未就原判決具體
    表明合於當然違背法令之事實，及表明依訴訟資料合於該違
    背法令之具體事實，即難認為已對原判決之違背法令有具體
    之指摘，其上訴即難認為合法，應予駁回。
五、依行政訴訟法第249條第1項前段、第104條、民事訴訟法第
    95條、第78條，裁定如主文。
中　　華　　民　　國　　94　　年　　11　　月　　24 　 日
                  第一庭審判長法  官　葉　振　權
                              法  官  陳　秀　美
                              法  官　劉　鑫　楨
                              法  官　吳　明　鴻
                              法  官　梁　松　雄
以  上  正  本  證  明  與  原  本  無  異
中　　華　　民　　國　　94　　年　　11　　月　　25 　 日
　　　　　　　　　　　　　　　書記官　阮　桂　芬
